【裁判字號】    95,重上更(三),56
【裁判日期】    951214
【裁判案由】    傷害致死
【裁判全文】
臺灣高等法院高雄分院刑事判決    95年度重上更(三)字第56號
上  訴  人  臺灣高雄地方法院檢察署檢察官
上  訴  人
即  被  告  甲○○
指定辯護人  施旭錦  律師
上列上訴人等因被告傷害致死案件，不服臺灣高雄地方法院88年
度易字第515 號中華民國89年7 月31日第一審判決（起訴案號：
臺灣高雄地方法院檢察署87年度偵字第10718 、13611 號），提
起上訴，經最高法院第三次發回更審，本院判決如下：
    主  文
原判決撤銷。
甲○○傷害人之身體，因而致人於死，處有期徒刑柒年貳月。
      事  實
一、甲○○與友人柯國隆於民國87年5 月1 日凌晨1 時許，共同
    至高雄市○○區○○路765 號黃朝慶之住處訪友，適乙○○
    亦在該處，甲○○即出言向乙○○索討賭債新台幣（下同）
    1,000 元，引起乙○○不滿，雙方發生口角，經在場乙○○
    之父劉吉及黃朝慶等人勸解後，氣氛始較緩和，柯國隆即先
    離去。嗣約20分鐘後，因劉吉要乙○○返還1,000 元予甲○
    ○，致乙○○又因索討債務事與甲○○起爭執，甲○○乃以
    行動電話通知柯國隆返回現場助陣，柯國隆接獲通知後即駕
    車折返現場，下車時即自車上持鐵棍1 支走近乙○○，黃朝
    慶見狀即上前搶下柯國隆之鐵棍，甲○○則因乙○○有摔擲
    塑膠椅舉動，乃隨手撿起現場之木製旗竿（選舉用）1 支揮
    舞以為抵擋，惟甲○○明知以木製旗桿揮打，會傷及勸架之
    劉吉，且於客觀上可預見中、老年人經常罹患心血管等疾病
    ，茍以木製旗桿對其頭部猛力揮打，將會促使其原即罹患之
    心臟疾病突然發作，造成死亡結果，惟甲○○主觀上並無預
    見此結果，於劉吉上前欲保護乙○○及勸架之際，仍以普通
    傷害之犯意，揮打上開木製旗桿，擊中劉吉之頭部兩下，致
    其右側頭部皮下瘀血一處5 ×9 公分、左側頭部皮下瘀血一
    處3 ×5 公分後，始驅車離去。乙○○乃立即將劉吉送至行
    政院國軍退除役官兵輔導委員會高雄榮民總醫院（下稱高雄
    榮民總醫院）急診處就醫，於同日凌晨3 時5 分許離開醫院
    返家後不久，劉吉即不省人事，乃又於同日凌晨3 時20分許
    ，送高雄榮民總醫院急救，惟已陷入昏迷，而延至同年月8
    日凌晨3 時41分不治死亡。
二、案經乙○○告訴及高雄市政府警察局左營分局移請臺灣高雄
    地方法院檢察署檢察官偵查起訴。
      理  由
壹、程序方面
    證人黃朝慶、柯國隆於警詢、偵查中陳述之證據能力：
(一)、上訴人即被告甲○○、指定辯護人、檢察官均未於言詞辯論
    終結前，對證人黃朝慶、柯國隆警詢筆錄內容異議，依刑事
    訴訟法第159 條之5 第2 項規定，是其等於警詢之陳述，具
    有證據能力；且證人黃朝慶於偵訊經以證人身分具結作證，
    對被告對質、詰問權利之行使並未剝奪；又證人柯國隆於偵
    訊係以被告身分接受檢察官訊問，自無應具結規定之適用；
    再者，證人柯國隆、黃朝慶於警詢、偵訊，係就其等親身經
    歷之過程為陳述，員警、檢察官自無違背其等之意志為詢（
    訊）問之必要，應認該等陳述作成之情況，並無不適當之情
    形，而該等陳述係於刑事訴訟法新制實施前作成，並經原審
    、本院前審向被告提示該等筆錄並告以要旨，踐行合法之調
    查程序，其效力依法自不受影響。是綜上所述，依刑事訴訟
    法第159 條之5 、刑事訴訟法施行法第7 條之3 規定，證人
    柯國隆、黃朝慶於警詢、偵訊中之陳述，認均具證據能力。
(二)、被告、指定辯護人、檢察官均未於言詞辯論終結前，對證人
    即告訴人乙○○警詢筆錄內容異議；且乙○○業於95年5 月
    9 日在本院更二審以證人身分具結作證，並接受交互詰問，
    對被告對質、詰問權利之行使並未剝奪；又乙○○於偵訊、
    原審、本院更一審係以告訴人身分接受訊問，自無應具結規
    定之適用；再者，乙○○於警詢、偵訊，係就其親身經歷之
    過程為陳述，員警、檢察官自無違背其之意志為詢（訊）問
    之必要，應認該等陳述作成之情況，並無不適當之情形，而
    該等陳述係於刑事訴訟法新制實施前作成，並經原審、本院
    更一審向被告提示該等筆錄並告以要旨，踐行合法之調查程
    序，其效力依法自不受影響。是綜上所述，依刑事訴訟法第
    159 條之5 、刑事訴訟法施行法第7 條之3 規定，證人乙○
    ○於警詢、偵訊、原審及本院前審之陳述，認均具證據能力
    。
貳、實體方面
一、訊據上訴人即被告甲○○固坦承有於上開時、地，因與告訴
    人乙○○有債務糾紛而發生爭執，乃持木製旗竿與乙○○扭
    打，致傷及被害人劉吉之事實，惟矢口否認有故意傷害或傷
    害致死犯行，辯稱：我是不小心打到劉吉，並不是故意的，
    因當時劉吉護著乙○○，才會不小心打到劉吉云云。經查：
(一)、被告與乙○○因1,000 元之債務糾紛，於上開地點，第一次
    發生爭執時，經在場之劉吉、黃朝慶、柯國隆等人勸解後，
    氣氛始較和緩，而陪同被告前往之柯國隆亦即先行駕車離去
    ，後被告與乙○○紛爭又起，被告乃電召柯國隆返回上開地
    點等情，業據被告供承在卷，核與證人黃朝慶於警詢、偵訊
    證述相符（見警卷第7 頁背面、第5 、6 頁；87年度偵字第
    10718 號卷第14頁），足認被告與乙○○為1,000 元債務事
    ，於第一次所生口角爭執時，被害人確有出面勸解，是被告
    已可預見如再與乙○○發生爭執，被害人亦可能再出面勸解
    無疑。
(二)、柯國隆再次返回上開地點時，即自車上拿取鐵棍1 支，惟經
    黃朝慶見狀後搶下，而因乙○○有摔擲塑膠椅之舉動，被告
    乃隨手撿拾現場之木製旗竿1 支以供抵擋，並與乙○○發生
    拉扯，而於被害人上前保護乙○○之際，因被告揮打上開木
    製旗竿，致擊中劉吉頭部2 下，致被害人受有右側頭部（耳
    上方）皮下瘀血一處5 ×9 公分、左側頭部（耳前方）皮下
    瘀血一處3 ×5 公分等傷害等情；業據被告於本院更一審供
    稱：「因當時乙○○說不放過我，所以我才打電話叫柯國隆
    回來；後來乙○○拿椅子要打我，我才拿木棍（指木製旗桿
    ）抵擋，我有揮棍1 、2 下，後來我向劉吉道歉後才離開」
    等語在卷（見本院上更(一)卷第43、44頁），核與證人黃朝慶
    於警詢、偵訊分別證稱：「柯國隆手持鐵棍向乙○○說，欠
    人家錢還這麼兇，甲○○手持木棍（指木製旗桿）向乙○○
    打，劉吉用身體護著乙○○身上，我看到甲○○手持木棍打
    擊劉吉，事後劉吉向（要）甲○○、柯國隆2 人先離開現場
    」（見警卷第7 頁背面、8 頁）、「第二次，甲○○又與乙
    ○○發生口角，柯國隆表示乙○○理虧要還錢，甲○○則拿
    棍子打乙○○，劉吉當時跑出來要護著乙○○，甲○○的棍
    子打到劉吉，我在現場將甲○○的棍子搶下，並向甲○○說
    ，他與乙○○的糾紛，不要打劉吉，甲○○打劉吉幾下，我
    沒有注意到，但有看到劉吉的頭部有受傷」（見87年度偵字
    第10718 號卷第20頁背面、21頁）等語，及證人柯國隆於警
    詢、偵訊分別證稱：「我下車時順手拿了1 支工作上用的鐵
    棍，距離乙○○約2 步，與乙○○理論，黃朝慶發現我手上
    拿有鐵棍，就把我鐵棍拿開，劉吉則在旁邊阻擋甲○○」（
    見警卷第6 頁）等語相符；復經證人乙○○於偵訊、本院更
    二審分別證稱：「當時甲○○、柯國隆是針對我，但我父親
    劉吉被甲○○打到；甲○○、柯國隆各持木棍（指木製旗桿
    ）、鐵棍要毆打我，我父親劉吉出面阻止，甲○○拿鐵棍（
    應是木棍之誤）打到劉吉後腦」（見87年度偵字第10718 號
    卷第14頁）、「甲○○要打我，因為劉吉護著我，甲○○是
    要打我，是與我爭執」（見本院上更(二)卷第66、69頁）等語
    明確；又被害人確受有右側頭部（耳上方）皮下瘀血一處5
    ×9 公分、左側頭部（耳前方）皮下瘀血一處3 ×5 公分等
    傷害，有臺灣高雄地方法院檢察署法醫師複驗解剖紀錄（報
    告）1 份在卷可稽（見87年度相字第925 號卷第17、18頁）
    ，及木製旗竿1 支扣案可資佐證。綜上，足認被害人確因被
    告與乙○○發生爭執，在勸阻過程中，遭被告持以揮打之木
    棍擊中，致受有右側頭部（耳上方）皮下瘀血一處5 ×9 公
    分、左側頭部（耳前方）皮下瘀血一處3 ×5 公分等傷害無
    訛。至於證人乙○○於本院更二審證稱：「當時甲○○說誰
    護著我，誰就遭殃」等語（見本院上更(二)卷第69頁），及另
    證人黃朝慶於本院更一審證稱：「甲○○手上拿1 支旗竿，
    與劉吉互相扭打」等語（見本院上更(一)卷第104 頁）；惟乙
    ○○自本件於87年5 月1 日發生迄於95年5 月9 日本院更二
    審具結作證前，均未曾有上開陳述，而本件被害人係居於保
    護乙○○及勸解人之角色，衡情被害人應有欲搶下、拉扯被
    告手中用以攻擊或抵抗乙○○用之木製旗桿之舉動，當非與
    被告互相扭打，黃朝慶上開證述之用語，自有未當；是尚難
    認乙○○、黃朝慶上開陳（證）述，符於事實而可信。
(三)、被告固一再否認有傷害劉吉之故意。惟本件被害人所受傷害
    有2 處，且分屬頭部之左、右2 側，應非一個揮打木製旗桿
    之行為所造成，則被告以2 個揮打行為，造成被害人不同部
    位受傷，衡情顯難認被告係出於過失而為；且被告與乙○○
    第一次口角爭執時，被害人已有出面勸解之舉，業如前述，
    被告已可預見如再次與乙○○發生爭執，被害人亦可能再度
    出面勸解；又被告與乙○○第二次爭執時，被害人亦出面勸
    解，並有以身體保護乙○○之舉動，亦如前述，而被告所持
    木製旗桿長度非短，於其揮打之際，自可能傷及勸架之人，
    然被告仍持之揮打，顯見被告有傷害故意無疑。
(四)、又被害人業於87年5 月8 日上午3 時41分許，因原患動脈硬
    化、心脈管硬化引起心肌缺氧急性心肌梗塞死亡，有高雄榮
    民總醫院死亡證明書1 紙、法務部法醫研究所（87）法醫所
    醫鑑字第0595號鑑定書1 份在卷可憑（見警卷第11頁，87年
    度偵字第10718 號卷第34至41頁）。是應審究者為被告傷害
    被害人之行為，與被害人之死亡有無相當因果關係乙節。查
    本件被害人死亡之直接原因為急性心肌梗塞，此有高雄榮民
    總醫院診斷證明書1 紙在卷可稽（警卷第11頁），且經法務
    部法醫研究所解剖鑑定結果認為：死者（指被害人）確有生
    前頭部受傷，但其外傷並未引起直接死因，死者直接死因是
    死者原患動脈硬化、心脈管硬化引起心肌缺氧心肌梗塞；嗣
    經本院更一審函詢亦認：「劉吉的頭部外傷依榮總診斷書及
    法醫研究所解剖鑑定認為只是腦震盪，一般在1 、2 天後就
    會恢復，所以並非造成其死亡結果的原因…本例的主要死因
    是心肌梗塞」；再經本院更二審函詢又認：「一、基本上，
    劉吉是冠狀動脈粥狀硬化而管腔狹窄致心肌缺血性壞死（心
    肌梗塞）而休克死亡。二、單純腦震盪並不會致死。」，此
    有法務部法醫研究所87年10月1 日法醫所87文理字第0318號
    函附鑑定書、92年3 月10日法醫理字第0920000354號函及95
    年3 月8 日法醫理字第0950000677號函各1 紙在卷可憑（87
    年度偵字第10718 號卷第39頁；本院上更(一)卷第98頁、上更
    (二)卷第49頁），是造成被害人死亡之直接原因為急性心肌梗
    塞，而非被告之傷害行為，換言之，被告之傷害行為，並非
    造成被害人死亡之獨立原因，殆無疑義。雖然如此，仍應審
    究被告之傷害行為，是否與被害人之急性心肌梗塞全然無關
    ，倘有關聯，被告之傷害行為，是否促成被害人心肌梗塞，
    而造成被害人之死亡結果。按「上訴人於某甲患病時，因其
    亂丟煙蒂，忿加綑縛後，下樓賭博多時，始行釋放，以致某
    甲深受寒冷，病勢陡劇，不及醫治身死，雖某甲之死亡由病
    重所致，然其所以促成病重之原因，實係由於上訴人綑縛之
    加功行為，不能謂無相當因果聯絡關係」（最高法院22年上
    字第756 號判例意旨參照）。本件依上開法醫研究所92年3
    月10日法醫理字第0920000354號函稱：「……劉吉有潛在的
    冠狀動脈硬化性心臟病，平常心臟就處在失全狀態中，隨時
    都可能發作。突然之情緒改變、緊張、代謝增加、打架等也
    有相對容易增加心肌缺血的機會……外傷有可能使原來就有
    問題的心臟增加缺血性發作」（見本院更(一)卷第98頁、第99
    頁）；該所上開95年3 月8 日法醫理字第0950000677號函亦
    稱：「……劉吉在未受傷前，就已處於隨時會發作的心臟失
    全狀態中，頭部外傷之發生有可能促使身體需氧量的增加而
    相對地使心肌梗塞的缺血程度增加，正好超越臨界點而發作
    」（見本院更(二)卷第49頁）；高雄榮民總醫院劉吉之病歷資
    料公務查詢會簽意見表並載述：「……心肌梗塞之發生確可
    由心理或身體之驟然刺激而誘發，因此又難以排除間接誘發
    之可能關聯……」（見原審卷第89頁），而被害人在排解乙
    ○○與被告之衝突時，遭被告持木製旗桿重擊2 下，被害人
    當時之心理、身體自必受到驟然之刺激，此為眾所週知之事
    實，是依上開函示，本件被害人之頭部外傷，與其心肌梗塞
    發作，並非全然無關；又查，被害人自86年5 月1 日至87年
    5 月1 日案發前，整整1 年之間，僅於87年4 月28日至惠群
    牙醫診所門診1 次，有中央健康保險局高屏分局92年3 月25
    日健保高醫字第0920004891號函附卷可證（本院更(一)卷第11
    7 頁至第119 頁），足見被害人案發前1 年內身體健康狀況
    良好，而被害人於87年5 月1 日凌晨1 時20分許，遭被告持
    木製旗竿擊打頭部，隨即被送至高雄榮民總醫院就醫，並於
    當日凌晨3 時5 分許離開醫院返家，而返家後不久即不省人
    事，馬上又於當日凌晨3 時20分許，送高雄榮民總醫院急救
    ，此有高雄榮民總醫院病歷資料公務查詢會簽意見表附卷可
    參（原審卷第88頁），而當被害人第二次再送醫急救時，已
    陷入昏迷狀態，距其於當日凌晨1 時20分許遭被告持木製旗
    竿重擊頭部，前後時間僅約2 小時，且當日凌晨4 時21分，
    被害人在高雄榮民總醫院作Ｘ光攝影檢查結果，亦呈現腦浮
    腫現象，除據告訴人指述明確外，復有該院Ｘ光攝影檢查報
    告影本1 份在卷可憑（原審卷第23頁），被害人並於被打後
    第八天即87年5 月8 日上年3 時41分不治死亡，有臺灣高雄
    地方法院檢察署檢察官相驗屍體證明書附卷可證（相字第92
    5 號卷內），足認被害人之頭部外傷，係促使其心肌梗塞發
    作之原因。綜此，本件被害人之死亡雖係因其罹患動脈硬化
    、心脈管硬化引起心肌缺氧急性心肌梗塞所致，然所以促成
    其急性心肌梗塞發作之原因，係因被告持旗桿擊打被害人頭
    部之加功行為所惹起，則被害人之死亡，與被告之傷害行為
    ，其間有相當因果關係，足堪認定。
(五)、被害人就診之高雄榮民總醫院之會簽意見三雖載稱：「死者
    為52歲具有糖尿病及吸煙等病史仍具有心肌梗塞之多重危險
    因子，雖無本件重擊，仍有可能產生本件心肌梗塞」云云。
    惟查，被害人52歲，縱有糖尿病及吸煙等病史，然依高雄榮
    民總醫院開立之死亡證明書所載，被害人死因係「急性」心
    肌梗塞，而此乃係心理、身體受到驟然之刺激而誘發，有上
    開會簽意見表第二項意見在卷可參，且本件被害人於案發前
    1 年內除至惠群牙醫診所門診1 次外，未有任何就診之紀錄
    ，其健康狀況應屬良好，竟於遭被告以木製旗竿擊打頭部後
    ，僅約2 小時內即就醫2 次，並陷入昏迷，且於被打後第八
    天即不治死亡，則本件被害人之直接死因與其前開糖尿病及
    吸煙病史應無關聯性。
(六)、又被告持木製旗桿揮打被害人時，在客觀上能否預見對其頭
    部猛力揮打，是否會促使其原即罹患之心臟疾病突然發作？
    查被告係持木製旗桿揮打被害人，並擊中其頭部2 下，造成
    其受有右側頭部耳上方皮下瘀血一處5 ×9 公分、左側頭部
    耳前方皮下瘀血一處3 ×5 公分等傷害，已如上所述，被告
    及證人乙○○亦均供陳被告所持之旗桿，於擊打被害人時折
    斷（見偵字第10718 號卷第29頁、第30頁反面），並經本院
    勘驗扣案之旗桿確有折斷之痕跡（本院更(三)卷95年11月30日
    審判筆錄第5 頁）在卷，顯見被告於揮打被害人頭部時，用
    力甚猛，參諸一般中、老年人常有罹患心血管等疾病之情形
    ，而劉吉為35年3 月10日生，於案發當時已為52歲之人，亦
    確已罹患動脈硬化、心脈管硬化等疾病，如上所述，苟持木
    製旗桿對其頭部猛力揮打，足以促使其原即罹患之心臟疾病
    突然發作，因而造成死亡，此為一般人所明知，並為被告客
    觀上所能預見，亦堪認定。
(七)、綜上所述，被告所辯上情，顯係卸責之詞，不足採信。本件
    事證明確，被告犯行應堪認定。
二、查被告傷害人之身體，因而致被害人於死，核其所為係犯刑
    法第277 條第2 項前段之傷害致死罪。公訴人認被告所為係
    犯刑法第277 條第1 項之傷害罪，起訴法條尚有未洽，應予
    變更。
三、原審對被告論罪科刑，固非無見。惟查，被告係犯傷害致死
    罪，原審認被告犯普通傷害罪，尚有未洽。被告上訴意旨，
    或否認犯罪，或指摘原判決量刑過重不當，固無足取；公訴
    人上訴意旨，認被告係犯殺人未遂罪，指摘原判決不當，惟
    被告與被害人並無爭執衝突，且被告與被害人之子乙○○之
    紛爭，係巧遇之偶發事件，僅為索討區區1,000 元之賭債，
    被告顯無殺害被害人之犯意及動機，何況被告僅擊打2 下即
    停止其犯行，所為應僅止於傷害犯意，應可認定，是公訴人
    之上訴，亦無理由；然原判決既有上述可議，自應由本院將
    原判決撤銷改判。爰審酌被告因區區1,000 元之賭債，即持
    木製旗桿重創出面攔阻之被害人之頭部，造成其頭部皮下瘀
    血一處5 ×9 公分、左側頭部皮下瘀血一處3 ×5 公分，更
    因頭部受重擊而促使「急性」心肌梗塞死亡，造成被害人家
    屬無法彌補之損害，且犯後至今仍未與被害人家屬達成和解
    ，本不宜寬貸，惟念其無前科紀錄，因一時衝動而鑄成大錯
    ，後悔莫及，惡性非重等一切情狀，量處如主文第二項所示
    之刑。扣案木製旗竿1 支，雖係被告犯罪之工具，然係被告
    在案發現場隨手撿起，並非被告所有之物，業經被告供明在
    卷，故不為沒收之宣告。
據上論斷，應依刑事訴訟法第369 條第1 項前段、第364 條、第
299 條第1 項前段、第300 條、刑法第277 條第2 項前段，判決
如主文。
本案經檢察官王登榮到庭執行職務。
中    華    民    國    95    年    12    月    14    日
                  刑事第六庭  審判長法  官  王光照
                                    法  官  張盛喜
                                    法  官  李璧君
以上正本證明與原本無異。
如不服本判決應於收受本判決後10日內向本院提出上訴書狀，其
未敘述上訴理由者，並得於提起上訴後10日內向本院補提理由書
狀（均須按他造當事人之人數附繕本）「切勿逕送上級法院」。
中    華    民    國    95    年    12    月    14    日
                                    書記官  唐奇燕
附錄：本判決論罪科刑法條：
刑法第277 條第2 項前段：
犯前項之罪，因而致人於死者，處無期徒刑或7 年以上有期徒刑
，致重傷者，處3 年以上、10年以下有期徒刑。


司法院資訊處製作；財團法人民間司法改革基金會備份。
